【裁判字號】    99,訴,124
【裁判日期】    990813
【裁判案由】    分割共有物
【裁判全文】
臺灣彰化地方法院民事判決               99年度訴字第124號
原      告  丁○○
訴訟代理人  趙惠如律師
被      告  財政部國有財產局臺灣中區辦事處（即劉水生之財
            產管理人）
法定代理人  己○○
訴訟代理人  甲○○
被      告  丙○○
被      告  戊○○
被      告  乙○○○
上列當事人間請求分割共有物事件，本院於民國99年7月30日言
詞辯論終結，判決如下：
    主  文
兩造共有坐落彰化縣和美鎮○○段八四三地號、地目建、面積五
四五點三平方公尺之土地，及同段八四四地號、地目建、面積四
九點０七平方公尺之土地，應予合併分割為如附圖即彰化縣和美
地政事務所民國九十九年六月二十二日複丈之土地複丈成果圖所
示，即編號A部分、面積四二八點六一平方公尺之土地，分歸被
告財政部國有財產局臺灣中區辦事處（即劉水生之財產管理人）
、丙○○、戊○○、乙○○○共同取得，並依應有部分比例九分
之六、九分之一、九分之一、九分之一之比例維持共有；編號B
部分、面積一四二點八七平方公尺之土地，分歸原告取得；編號
C部分、面積二二點八九平方公尺之土地，由兩造共同取得，並
按原應有部分之比例維持共有。
訴訟費用由兩造按附表所示之比例負擔。
    事實及理由
一、原告主張：
（一）坐落彰化縣和美鎮○○段843地號、地目建、面積545.3平
      方公尺之土地，及同段844地號、地目建、面積49.07平方
      公尺之土地（下合稱系爭2筆土地）為兩造所共有，兩造
      應有部分比例詳如附表所示。共有人劉水生於戶籍整編前
      即已失蹤，經原告聲請本院以98年度司財管字第28號選任
      財產管理人事件，選任共有人劉水生之財產管理人為被告
      財政部國有財產局臺灣中區辦事處。
（二）系爭2筆土地並無因物之使用目的不能分割之情形，共有
      人間亦未訂立不分割之期限，原告迭商請被告等協議分割
      ，均無結果；又系爭2筆土地相鄰、共有人相同，各共有
      人就系爭2筆土地之應有部分均相同，爰依民法第823條第
      1項、第824條第2項、第5項規定，起訴請求合併分割系爭
      2筆土地。分割方式請求依如附圖即彰化縣和美地政事務
      所民國99年6 月22日複丈之土地複丈成果圖所示分割方案
      分割。
（三）依附圖所示方案分割後，共有人分配取得之土地均面臨彰
      化縣和美鎮○○路，無通行問題；且被告丙○○、戊○○
      及乙○○○3人共有之鐵皮、磚造1層房屋亦可保留；原告
      所有之房屋是原告自己蓋的，該房屋不保留；另附圖所示
      編號C部分為1公尺寬之私設道路，供系爭2筆土地南邊即
      同段837地號土地之使用人對外聯絡通行之用，故應由全
      體共有人共同分擔該道路部分，是附圖所示方案應係最符
      合全體共有人利益之分割方式。另系爭土地上之建物均為
      未辦理保存登記建物等語。並聲明：如主文所示。
二、被告之聲明及陳述：
（一）被告財政部國有財產局臺灣中區辦事處（即劉水生之財產
      管理人）陳稱：同意分割，被告財政部國有財產局臺灣中
      區辦事處（即劉水生之財產管理人）、丙○○、戊○○及
      乙○○○願意繼續維持共有，同意原告所提出之附圖所示
      分割方案等語。並聲明：同意附圖所示分割方案。
（二）被告丙○○陳稱：同意分割，被告財政部國有財產局臺灣
      中區辦事處（即劉水生之財產管理人）、丙○○、戊○○
      及乙○○○願意繼續維持共有，同意原告所提出之附圖所
      示分割方案。系爭2筆土地使用現況即如現況圖即彰化縣
      和美地政事務所民國99年3月15日複丈之土地複丈成果圖
      所示，但現況圖所示編號G之磚造廁所是所有共有人共有
      的。現有的建物均未辦辦理保存登記，也沒有申請建築及
      使用執照。現況圖所示編號B之房屋是被告丙○○父親蓋
      的，該房屋是被告丙○○、戊○○、乙○○○3人一起使
      用，該房屋要保留等語。並聲明：同意附圖所示分割方案
      。
（三）被告戊○○陳稱：同意分割，被告財政部國有財產局臺灣
      中區辦事處（即劉水生之財產管理人）、丙○○、戊○○
      及乙○○○願意繼續維持共有，同意原告所提出之附圖所
      示分割方案。系爭2筆土地使用現況即如現況圖所示，但
      現況圖所示編號G之磚造廁所是所有共有人共有的。現有
      的建物均未辦辦理保存登記，也沒有申請建築及使用執照
      。系爭2筆土地上有訴外人林再金所有之房屋，是因為訴
      外人林再金之父親向共有人劉水生購買共有人劉水生的應
      有部分2分之1，但是沒有辦理過戶，該房屋是訴外人林再
      金之父親所建，希望保留等語。並聲明：同意附圖所示分
      割方案。
（四）被告乙○○○陳稱：同意分割，被告財政部國有財產局臺
      灣中區辦事處（即劉水生之財產管理人）、丙○○、戊○○及乙○○○願意繼續維持共有，同意原告所提出之附圖
      所示分割方案。系爭2筆土地使用現況即如現況圖所示，
      但現況圖所示編號G之磚造廁所是所有共有人共有的。現
      有的建物均未辦辦理保存登記，也沒有申請建築及使用執
      照等語。並聲明：同意附圖所示分割方案。
三、得心證之理由：
（一）本件原告主張坐落彰化縣和美鎮○○段843地號、地目建
      、面積545.3平方公尺之土地，及同段844地號、地目建、
      面積49.07平方公尺之土地，為兩造所共有，兩造應有部
      分比例詳如附表所示；而共有人劉水生於戶籍整編前即已
      失蹤，經原告聲請本院以98年度司財管字第28號選任財產
      管理人事件，選任共有人劉水生之財產管理人為被告財政
      部國有財產局臺灣中區辦事處；又系爭2筆土地並無因物
      之使用目的不能分割之情形，共有人間亦未訂立不分割之
      期限，原告迭商請被告等協議分割，均無結果等情，業據
      原告提出土地登記謄本、地籍圖謄本、本院98年度司財管
      字第28號民事裁定暨確定證明書影本為證，且為到庭之被
      告財政部國有財產局臺灣中區辦事處、丙○○、戊○○及
      乙○○○所不爭執，堪認原告此部分之主張為真實。是原
      告依民法第823條第1項、第824條第2項規定，訴請裁判分
      割系爭2筆土地，即無不合，應予准許。
（二）按共有人相同之數不動產，除法令另有規定外，共有人得
      請求合併分割，民法第824條第5項定有明文。又土地因合
      併申請複丈者，應以同一地段、地界相連、使用性質相同
      之土地為限，地籍測量實施規則第224條第1項亦定有明文
      。查系爭2筆土地相毗鄰，共有人及應有部分均相同，共
      有人均同意合併分割，且系爭2筆土地地目均為建，此有
      原告提出之地籍圖、土地登記謄本可憑，並經兩造陳明在
      卷，至堪確定。是原告請求將系爭2筆土地合併分割，為
      有理由，亦應准許。
（三）次按共有人因共有物分割之方法不能協議決定，而提起請
      求分割共有物之訴，應由法院斟酌當事人之聲請、共有物
      之性質、經濟效用及全體共有人之利益、意願等公平決定
      之。則本院審酌：
  １、系爭2筆土地相鄰接，經合併後略呈四邊形，地形尚稱完
      整；而系爭2筆土地北邊面臨彰化縣和美鎮○○路，可供
      對外聯絡，東邊有私設道路，現供兩造及南邊訴外人所有
      土地出入，至南邊、西邊均與訴外人所有土地相鄰；系爭
      2 筆土地上目前有原告、被告丙○○、戊○○、乙○○○
      、訴外人林再金之房屋，及被告戊○○、訴外人林志清之
      車庫坐落其上，另有一破舊、久未使用之磚造廁所等情，
      業據本院會同兩造及彰化縣和美地政事務所測量員到場勘
      測屬實，並製有勘驗筆錄、現場略圖、現況圖附卷可稽，
      至堪確定。
  ２、附圖所示之分割方案，使兩造分得之土地均直接面臨彰化
      縣和美鎮○○路，具對外聯絡便利之優點，並於東側保留
      1公尺寬之私設道路，可供系爭2筆土地南邊訴外人所有土
      地出入；且兩造分得土地地形均略呈長方形，有利於土地
      發揮其經濟效用；又因被告財政部國有財產局臺灣中區辦
      事處（即劉水生之財產管理人）、丙○○、戊○○及乙○○○願意繼續維持共有，則被告丙○○、戊○○、乙○○○共有之房屋，及訴外人林再金所有之房屋，均得以保存
      ，無違被告等之意願；另附圖所示分割方案已為被告財政
      部國有財產局臺灣中區辦事處（即劉水生之財產管理人）
      、丙○○、戊○○、乙○○○所同意，則依附圖所示分割
      方案分割，應為適當；再者，兩造分得之土地價值又與原
      持分相當，亦甚為公平。
  ３、從而，本院認附圖所示之分割方案應屬公平且適當，爰判
      決如主文第1項所示。
四、訴訟費用負擔之依據：民事訴訟法第78條、第80條之1。
中    華    民    國    99    年    8     月    13    日
                  民事第一庭  法  官  簡璽容
以上正本係照原本作成。
如對判決上訴，應於判決送達後20日內向本院提出上訴狀。
如委任律師提起上訴者，應一併繳納上訴審裁判費。
中    華    民    國    99    年    8     月    13    日
                              書記官  彭月美
附表：
┌─────┬───────────┬──────┐
│共有人姓名│    應有部分比例      │應負擔訴訟費│
│          ├─────┬─────┤用比例      │
│          │ 843地號  │ 844地號  │            │
├─────┼─────┼─────┼──────┤
│財政部國有│  2/4     │  2/4     │   2/4      │
│財產局臺灣│          │          │            │
│中區辦事處│          │          │            │
│（即劉水生│          │          │            │
│之財產管理│          │          │            │
│人）      │          │          │            │
├─────┼─────┼─────┼──────┤
│丙○○    │  1/12    │  1/12    │   1/12     │
├─────┼─────┼─────┼──────┤
│丁○○    │  1/4     │  1/4     │   1/4      │
├─────┼─────┼─────┼──────┤
│戊○○    │  1/12    │  1/12    │   1/12     │
├─────┼─────┼─────┼──────┤
│乙○○○  │  1/12    │  1/12    │   1/12     │
└─────┴─────┴─────┴──────┘

司法院資訊處製作；財團法人民間司法改革基金會備份。
